臺灣高等法院臺中分院刑事判決　　　　96年度上訴字第2664號
上　訴　人　臺灣苗栗地方法院檢察署檢察官
被　　　告　甲○○
被　　　告　乙○○
上二人共同
指定辯護人　本院公設辯護人　劉秋蘭
上列上訴人因被告等強盜等案件，不服臺灣苗栗地方法院95年度
訴字第711號中華民國96年7月30日第一審判決（起訴案號：臺灣
苗栗地方法院檢察署95年度偵字第3674號），提起上訴，本院判
決如下：
    主  文
上訴駁回。
    犯罪事實
一、甲○○因聽聞其友人葉雨晴與偶遇認識之張約定會面借
    用新台幣（下同）2000元，認有機可趁，乃思製造事端，假
    藉索賠之名，強盜張之財物。於民國95年6月20日22 時
    50分許，甲○○駕駛車號 LT-7302號自小客車，搭載乙○○
    與葉雨晴、李祖兒，至苗栗縣竹南鎮○○里○○鄰○區○○道
    路旁，等候張前來。張駕駛車號 4319-MZ號自小客
    車到場赴約時，見來者不善，恐受迫害，隨即欲駕車離去。
    甲○○、乙○○見狀即意圖為自己不法之所有，共同基於強
    盜、毀損、傷害、恐嚇危害安全之犯意聯絡，立即由甲○○
    駕車阻擋張之車輛離去，致與張所駕駛之自小客車
    發生擦撞。甲○○與乙○○隨即下車，由甲○○拿出預藏長
    度約50公分之開山刀（非屬槍砲彈藥刀械管制條例所管制之
    刀械），先砍破損壞張自小客車前擋風及駕駛座旁之玻
    璃，足以生損害於張後，繼而又向張揮砍，經張
    以左手阻擋致手臂因而受有 2公分之裂傷；乙○○則手持
    酒瓶，向張恫嚇稱：今天如果事情不解決，就一刀把你
    砍死等語，以此強暴、脅迫之方式，假藉要求賠償車損之名
    ，強要張交出財物，張在此情形下，已不能抗拒，
    因而拿出皮包，甲○○即取走皮包內之現金新台弊（下同）
    3 千元，但仍嫌不足，遂由乙○○拔取張之車鑰匙、行
    動電話，甲○○則強行保管張之皮包、健保卡等物件，
    並以上開自小客車搭載張至新竹市香山區內湖國小旁「
    全家超商」內，由乙○○陪同張進入超商內，亦在張
    以不能抗拒之情形下，強要張再提款 7千元予乙○○
    ，乙○○得款後，隨即轉交甲○○，嗣將張載回原地，
    讓張離開時，為防止張報案，還基於恐嚇之犯意，
    共同以加生命之事，向張恫嚇稱：已經記下你的車牌，
    如果敢報警就讓你全家死光光等語，致生危害於張及其
    家人之安全。
二、案經張訴由苗栗縣警察局竹南分局報告臺灣苗栗地方法
    院檢察署檢察官偵查後起訴。
    理  由
壹、關於證據能力之認定
一、原審辯護人對於被害人張於警詢、偵訊中之陳述，均爭
    執其證據能力，爭執理由為其陳述屬於傳聞證據且欠缺對質
    詰問權之保障。至於其他本案中之證據，則無證據能力之爭
    執。
二、對於上開爭執，本院認定如下：
（一）按被告以外之人於審判外之言詞陳述，除法律有規定者外
      ，不得作為證據，刑事訴訟法第159 條第1 項定有明文。
      是本案中關於被告以外之人於警詢中之陳述，既屬審判外
      之陳述，且經原審辯護人爭執其證據能力，而查無法定得
      為證據之事由，依照上開規定自不得作為證據。
（二）本案中關於被告以外之人（包括共同被告在內，彼此均為
      被告以外之人）於檢察官訊問時所為之陳述，查無顯有不
      可信之情況，依刑事訴訟法第159 條之1 第2 項，得為證
      據。至於原審辯護人所質疑關於對質詰問權之保障，依照
      司法院大法官釋字第 582號解釋意旨，應以審判中之證人
      陳述為主要保障對象，至於證人於審判外之陳述可否為證
      據，仍應求諸於相關之法律規定。而 釋字第592號解釋之
      理由書亦已指明上開條項之規定，並不在釋字第 582號解
      釋之解釋範圍。更何況，本件被害人已以證人身份於原審
      審判中接受兩造交互詰問，是應無侵害被告對質詰問權之
      疑義。
貳、關於犯罪事實之認定
    被告甲○○、乙○○於原審固均坦承於上揭時、地，與被害
    人張發生車輛擦撞，並因此由被告甲○○持鐵器砍破張
    所駕駛之車輛玻璃，以致不慎傷及張，以及由兩人
    共同取得張之現金 1萬元等各節事實，惟均矢口否認有
    何攜帶兇器強盜、故意傷害及恐嚇危害安全之犯行，辯稱：
    (1)車輛擦撞並非預謀設計，被害人張交付 1萬元，是其
    為了賠償擦撞所造成之車損而同意給付，並無強盜財物之情
    事；(2)被害人張當時之所以受傷，是因為在敲破玻璃時
    ，不小心割傷，絕無故意傷害之意；(3)事後兩人均未出言恐
    嚇被害人張不得報警等語。經查：
一、證人即被害人張對於伊於上開時、地與被告二人之車輛
    發生擦撞後，被告二人如何分別以強暴、脅迫之方式（即包
    含上開毀損車輛玻璃及傷害之情節在內），藉口以賠償車損
    為名，在至伊不能抗拒之情形下，先後取走3000元，及輾轉
    令伊提款7000元交付等情節，已於偵查及原審中具結後詳細
    明確證述（偵卷第48-50頁；原審卷第84-93頁）。根據其證
    詞，當時是深夜，又是產業道路，沒有人經過，伊嚇得要死
    ，‧‧‧整台車都被砍，自己手臂也受傷，伊很害怕，不可
    能是自願（偵卷第49頁）；伊當時根本不敢不答應賠錢，擔
    心如果不賠錢，當場就有可能被殺死（原審卷第86頁）以及
    當時被告甲○○拿刀揮向伊，伊用左手去擋，結果砍到手臂
    （偵卷第49頁）等情，對照被告甲○○、乙○○分別於原審
    自承當時手持不明鐵器及酒瓶乙節，顯見被害人張當時
    確係在被告兩人實施強暴、脅迫行為至使不能抗拒之情形下
    ，而遭取走或交付財物。其中被告甲○○毀損車輛及傷害被
    害人時，亦是在與被告乙○○之犯意聯絡範圍內故意為之，
    以遂行強盜之目的。是被告二人所辯：被害人是基於自願賠
    償車輛擦撞損害，以及是毀損玻璃時，不慎傷及被害人等情
    ，當與實情不符，而不可採信。另被害人張於偵訊中之
    證詞亦指出：伊下車離開時，被告二人還記下車牌號碼，說
    如果伊報案，就讓伊全家死光光等情（偵卷第49頁），衡情
    被告二人為免其犯行遭查獲，以致有此恐嚇犯行，亦應符合
    情理而可採信。
二、據證人葉雨晴於原審作證時指出：伊與被害人張約定好
    要借2000元後，另一友人李祖兒就跟被告二人講此事，被告
    二人就說要載伊與李祖兒去，還說可以將 2000元變成1萬元
    ；當時說此話的情形是被告甲○○跟被告乙○○說：「我可
    以讓 2000元變1萬元」，很得意的樣子，被告乙○○沒有說
    什麼就笑笑；之後整件事情都是被告甲○○所安排等情。被
    告甲○○亦未完全否認此事，但供稱：是案發後，才跟被告
    乙○○講：「2000元沒有拿到，還好車子被撞到，拿了 1萬
    元」等語。細究被告甲○○之說法，彷彿將「車子被撞到，
    拿了 1萬元」當作是慶幸之事，且可以用來彌補證人葉雨晴
    沒有借到錢的遺憾，但如車輛擦撞損害確實是在無意間造成
    ，則 1萬元不過是用來填補損害，還要增加車子送修之麻煩
    ，何慶幸之有？其所述情節顯然不符常理。由此觀之，當以
    證人葉雨晴所證，始符合事實，而可採信。依此證詞對照前
    述被害人之被害過程，當可認定：被告甲○○自始即認為有
    機可趁，而思製造事端，假借索賠之名，強盜被害人張
    之財物，否則如何能事先知悉 2000元可以變成1萬元。是被
    告二人因此有不法所有之意圖，亦可認定。至於證人葉雨晴
    於檢察官偵訊時有迴護被告兩人之證言，當時也未提及有上
    開「 2000元變1萬元」之事，係因被告甲○○於檢察官偵訊
    前之當天早上曾打電話威脅證人葉雨晴，以致葉雨晴不敢據
    實陳述，已經證人葉雨晴於原審審理中證述甚明（原審卷第
    106 頁），是自不能以證人葉雨晴於偵訊中保留之證詞影響
    其原審審判中證言之可信度。另被告二人於原審雖又舉證人
    朱家成以證明其當時索賠 1萬元，符合其車損情形，但整個
    車損之造成，根本就是在被告兩人事先設計之內，在法律上
    實無請求權基礎可言，自於其不法所有之意圖不生影響。
三、除上開事證外，本案並有被害人於慈祐醫院95年 6月21日之
    診斷證明書乙份、刀傷彩色照片乙紙、照片14幀，附於卷內
    （偵卷第 28-35、53頁），可供佐證。另關於部分犯罪事實
    之細節補充說明認定如下：
（一）證人葉雨晴與張乃在路上偶遇認識（即搭訕認識）之
      朋友，已經證人張證述明確（原審卷第93頁）。檢察
      官起訴書指兩人為網友，尚有誤會。
（二）被告甲○○在聽聞證人葉雨晴與張約定會面借用2000
      元後，乃很得意地對被告乙○○說：「我可以讓2000元變
      1 萬元」，但被告乙○○沒有說什麼，只有就笑笑。此一
      事實，已經原審認定明確說明如前。對照後來事情發展之
      情形及結果，當可認定：被告甲○○於此時已預想在證人
      葉雨晴與張見面借錢時，將製造事端，假藉索賠之名
      ，強盜張之財物，而起強盜取財之犯意，否則其所謂
      「2000元變1 萬元」即無意義可言。惟此時被告乙○○僅
      有笑笑，而未見有與被告甲○○進一步謀畫商議之事證，
      是尚難認在此時彼此即有犯意之聯絡。但兩人遲至案發前
      即被害人張赴約後見來者不善而欲離去時，應已有犯
      意聯絡以便緊接而來之強盜行為分擔。
（三）證人張於偵、審中雖均指證：被告兩人當時下車時分
      別各持一把開山刀（偵卷第49頁、原審卷第85頁）。惟此
      為被告二人所否認，被告甲○○供稱：「我是拿鐵，我會
      去撿廢鐵」、「我拿給他（指被告乙○○）之後，我就沒
      有拿。我們兩人只有拿1支」（原審卷第148、149頁）；
      被告乙○○供稱：伊是拿類似紅酒的瓶子（原審卷第 150
      頁）。而證人葉雨晴則證稱：被告甲○○下車時拿著開山
      刀，開山刀的樣子扁扁長長，就像西瓜刀；「我看到被告
      李拿一把（指開山刀），被告林拿酒瓶，並沒有兩把刀」
      等語（原審卷第100、102頁）。由於證人張為被害人
      ，在情勢緊張且內心恐懼之情形下，被告二人輪流持刀，
      確有可能誤認兩人均持刀，另一方面，被告甲○○有可能
      畏懼刑責，而不敢如實陳述。在此情形下，證人葉雨晴於
      原審審理中之證詞，較為客觀且符合事實，已如前述，其
      又無因恐懼而易誤認之情形，當以其所證較為真切而可採
      信。是當時應由被告甲○○持開山刀乙把，被告乙○○持
      酒瓶，而對被害人實施強盜行為無誤。檢察官起訴書認定
      被告甲○○所持為類似開山刀之兇器，應可明確認為係「
      開山刀」。惟因該開山刀並未扣案可供鑑定，本於罪疑唯
      輕之認定原則，應認該刀非屬槍砲彈藥刀械管制條例所管
      制之刀械。
（四）至於開山刀之長度，證人張於偵訊中證稱：「不止30
      公分」（偵卷第49頁），於原審審理中證稱：「40-50公
      分之開山刀」（原審卷第85頁），對照證人李祖兒於偵訊
      所證：「大概50公分左右」（依其所述為鐵片，惟應認係
      開山刀已如前述），足認該把開山刀之長度約為50公分，
      檢察官起訴書認為約30公分，尚非精確。
四、綜前所述，本件事證明確，被告二人所辯，均屬避重就輕之
    詞，不可採信。被告二人犯行，可以認定，應依法論科。
參、論罪科刑理由
一、新舊法比較：
    被告二人行為後，刑法、罰金罰鍰提高標準條例均於95年 7
    月 1日修正施行，其修正施行之條文中與本案有關，且應與
    修正施行前之規定比較有利被告與否者，並其於本案比較結
    果，說明如下：
（一）刑法第28條：關於共同正犯之規定，依照修正立法理由之
      說明，該條將原先「共同實施」之用語修正改為「共同實
      行」，主要是否定「陰謀共同正犯」及「預備共同正犯」
      屬於共同正犯之範圍。惟本案中被告兩人既非陰謀亦非預
      備之共同正犯，故上述修正施行，對被告有利與否而言，
      並無影響。
（二）刑法第33條：關於罰金最低額，修正施行前，罰金為（銀
      元）1 元以上，經依罰金罰鍰提高標準條例第1 條前段提
      高罰金（最高提高倍數為10倍）並依現行法規所定貨幣單
      位折算新台幣條例第2 條折算為新台幣金額，與修正施行
      後比較：罰金改為新台幣1000元以上，以百元計算之，應
      以修正施行前，有利於被告。
（三）刑法第49條：關於受軍法裁判之累犯規定，修正施行前，
      累犯之規定，於前所犯罪依軍法受裁判者，並不適用；修
      正施行後，則無此限制，而仍有適用，兩相比較，自以修
      正施行前規定，有利於被告（因被告甲○○有軍法前科及
      執行紀錄，故為此項比較）。
（四）刑法第55條：關於牽連犯，刑法修正施行前，犯一罪而其
      方法或結果之行為犯他罪名者，從一重處斷。但修正施行
      後，刪除此一規定，而應分別論罪科刑，數罪併罰，自應
      以修正施行前之規定，有利於被告。
（五）綜上所述，本案比較修正施行前後規定之結果，應以修正
      施行前之規定，有利於被告，而應依刑法第2 條第1 項前
      段適用修正施行前之規定。至於刑法第2 條第1 項本身之
      修正施行，因屬新舊法比較之基準法，其當然應適用現時
      有效之裁判時法（即新法）之規定，附此敘明（最高法院
      95年第8 次刑事庭會議決議參照）。
二、核被告甲○○、乙○○二人所為，均係犯刑法第330條第1項
    之攜帶兇器強盜罪、刑法第277條第1項之傷害罪、第354 條
    毀損罪及第 305條之恐嚇危害安全罪。其中：就被告二人之
    全部犯罪行為實施過程加以觀察，渠等於強盜罪著手實行後
    ，再行強制被害人前往提款交付，應屬強盜罪之 1部，不再
    另論妨害自由罪（最高法院92年台上字第2184號判決參照）
    。檢察官認為此部分仍應論以剝奪他人行動自由罪，尚有誤
    會。被告二人間有犯意聯絡及行為分擔，為共同正犯。另被
    告二人所為之傷害、毀損犯行，雖均在達成強盜之目的，但
    強盜罪並非以傷害及毀損為當然之結果（惟強盜實施時因拉
    扯被害人致傷之情形除外）；又被告二人對被害人恐嚇危害
    安全之目的，意在防止被害人報警，應認為是強盜罪之結果
    行為，是均應另行獨立評價成立犯罪，再依刑法修正前之牽
    連犯之例予以處斷，即從一重即攜帶兇器強盜罪處斷（最高
    法院91年度台上字第1441號判決及同院81年台上第2864號判
    決參照）。檢察官認其中恐嚇危害安全罪應與強盜罪併合處
    罰，亦有誤會。原審審理結果，認被告二人犯上開之罪，適
    用刑法第2條第1項前段、第330條第1項、第277條第1項、第
    354條、第305條、修正前刑法第28條、第55條、刑法施行法
    第1條之1第1項、第2項前段等規定，並審酌被告甲○○先前
    曾有軍法相關前科紀錄，被告乙○○曾有觀察勒戒之紀錄，
    兩人此次所為犯行，乃經事先謀畫，而於夜晚在偏僻地點，
    持兇器以取人性命相脅，強盜被害人財物，過程中為達目的
    並有毀損、傷害犯行，設想被害人當時處境，勢必受有極大
    恐懼，足見其惡性重大，犯後又避重就輕，不唯怯於承擔應
    有刑責，甚至威脅證人葉雨晴不得為不利供述，而妨害司法
    調查，嗣經查證明確後，仍無意悔改認錯，另本件強盜之財
    物數額非高，亦應予以適當有利考量等一切情狀，各量處有
    期徒刑8年6月，並敘明被告甲○○犯案時所持之開山刀乙把
    ，未經扣案，事後亦經丟棄，業據被告甲○○供明在卷，為
    免難以執行，爰不宣告沒收。經核原審判決上開認事用法並
    無違誤，量刑亦稱妥適。檢察官上訴意旨認被告二人否認犯
    行，難認有悔意，且未賠償被害人損失，原審判決量刑過輕
    等語。惟查被告二人於96年10月30日已與被害人調解成立，
    賠償其損害，有調解筆錄影本及匯款申請書影本各 1份在卷
    可稽，且被害人於本院準備程序時亦表示：伊可以原諒他們
    等語（本院卷第37頁），可認被告二人應已有悔意，方為賠
    償之舉，故原審所處刑度尚稱適當，因此檢察官之上訴並無
    理由，應予駁回。
肆、被告甲○○、乙○○於本院審理期日經合法傳喚，無正當理
    由不到庭，爰不待其等陳述逕行判決。
據上論結，應依刑事訴訟法第371條、第368條，判決如主文。
本案經檢察官丙○○到庭執行職務。
中　　華　　民　　國　　96　　年　　12　　月　　12　　日
        　　刑事第八庭    審判長法　官  羅  得  村
　　　　　　　　　　　　　　    法　官  劉  榮  服
　　　　　　　　　　　　　　　  法　官  張  靜  琪
上列正本證明與原本無異。
如不服本判決應於收受送達後10日內向本院提出上訴狀，其未敘
述上訴之理由者並得於提起上訴後10日內向本院補提理由書（均
須按他造當事人之人數附繕本）。
                                書記官  陳  俞  豪
中　　華　　民　　國　　96　　年　　12　　月　　12　　日
附記論罪之法條全文：
刑法第328條第1項：
意圖為自己或第三人不法之所有，以強暴、脅迫、藥劑、催眠術
或他法，至使不能抗拒，而取他人之物或使其交付者，為強盜罪
，處5年以上有期徒刑。
刑法第330條第1項：
犯強盜罪而有第321 條第1 項各款情形之1 者，處7 年以上有期
徒刑。
